【裁判字號】    91,國,4
【裁判日期】    920812
【裁判案由】    國家賠償
【裁判全文】
臺灣新竹地方法院民事判決  九十一年度國字第四號
    原      告  丙○○
                甲○○
    訴訟代理人  劉彥汶律師
    被      告  行政院農業委員會林務局新竹林區管理處
                            設.
    法定代理人  乙○○      住.
    訴訟代理人  龍其祥律師
右當事人間請求國家賠償事件，本判決如左：
    主      文
原告之訴及假執行之聲請均駁回。
訴訟費用由原告負擔。
    事      實
甲、原告方面：
一、聲明：
（一）被告應給付原告新台幣（下同）二百九十萬九千零七十元及自起訴狀繕本送達
      翌日即民國（下同）九十一年八月八日起至清償日止，按年息百分之五計算之
      利息。
（二）被告應給付原告三十五萬元及自九十一年一月一日起至清償日止，按年息百分
      之五計算之利息。
（三）被告應自九十年九月一日起至原告死亡為止，按月於每月五日前分別給付原告
      丙○○及甲○○各七千九百元。
（四）訴訟費用由被告負擔。
（五）原告願供擔保，請准宣告假執行。
二、陳述：
（一）緣原告二人之子陳紹愚於九十年八月二十六日駕駛宜龍實業股份有限公司（下
      稱宜龍公司）所有之牌照號碼Ｐ八－二七七二號自用小客車，行經新竹縣五峰
      鄉○○村○○○○○道下坡路段外側六點九公里處，為與對向來車交會而減速
      靠邊，未料由於該路段外緣並未設置護欄等防護設施及適當之警告標誌或標線
      ，且路旁雜草、落葉叢聚未加妥善清理維護，致無從研判車輪與路緣間之距離
      ，陳紹愚所駕自小客車乃自路緣滑落並翻跌山崖，受有頸、胸、腹、背部等鈍
      力損傷，經送竹東榮民醫院仍於當日下午一時三十分許傷重不治死亡，而其前
      開所駕駛之自小客車亦全數損毀。茲因陳紹愚之死亡結果係因被告職司維護管
      理之公有公共設施設置管理上有所欠缺所致，原告遂於同年十月十一日依國家
      賠償法第三條第一項及第十條第一項等相關規定，以書面請求被告就原告所蒙
      受之財產上及非財產上損害負起國家賠償責任，惟被告以同年十一月八日新竹
      林區管理處函拒絕賠償，原告不服，爰依法提起本件國家賠償之訴。
（二）查前開事故發生路段之大鹿林道，確屬國家賠償法第三條第一項所稱之「公有
      公共設施」，且被告為該公有公共設施之設置管理機關：
  １、按國家賠償法第三條第一項明文規定：「公有公共設施因設置或管理有欠缺，
      致人民生命、身體或財產受損害者，國家應負損害賠償責任」；而所謂公有公
      共設施設置或管理有欠缺，係指因公共設施之建造或建造後之維持、修繕及保
      管等不完全，以致該公共設施欠缺通常應具備之安全性，即不具備通常應有之
      性狀或設備者而言。再依公路法第二條第一款及第六款規定：「本法所用名詞
      定義如左：一、公路：指國道、省道、縣道、鄉道○○○○路，供車輛通行之
      道路。．．．六、專用公路：指各公私機構所興建，專供其本身運輸之道路」
      ，及專用公路管理規則第二條第二款及第四款所示：「本規則所稱之專用公路
      ，．．．其類別如左：．．．二、林場長期使用之道路。．．．四、風景名勝
      地區○○○道路」等語；而查原告之子陳紹愚發生不幸事故之路段乃屬觀霧大
      鹿「林道」，復為被告規畫供民眾遊覽觀光之「五峰賞景遊憩路線」之部分用
      路，自應屬供公眾車輛通行使用之公有公共設施，此亦為被告所不爭執，首予
      敘明。
  ２、再按國家賠償法第九條第二項明定：「依第三條第一項請求損害賠償者，以該
      公共設施之設置或管理機關為賠償義務機關」等情；亦即人民若因公共設施之
      設置或管理有所欠缺致受損害者，應以該公共設施之設置或管理機關為索賠對
      象。查本件事故發生地點所在之「大鹿林道」，係被告開闢設置之林道，管理
      單位亦為被告，被告自屬「大鹿林道」之設置及管理機關，此亦為被告所不否
      認，是原告因該林道之設置管理有所欠缺而受有損害，以被告為賠償義務機關
      提起本件國家賠償之訴，於法當無不合。
（三）前開林道之設置管理確有下列諸多欠缺不足之處：
  １、被告未依法於大鹿林道六點九公里處（即陳紹愚駕駛車輛滑落處）之危險路段
      設置相關警告標誌或標線，其就該林道之「設置」顯有欠缺疏失：
  （１）按為提供車輛駕駛人及行人有關道路路況之警告、禁制及指示等資訊，以確
        保行車安全並便利行旅，立法機關特制訂「道路交通標誌標線號誌設置規則
        」，用以規範道路交通標誌、標線及號誌之設置及維護等相關事宜，同時依
        專用公路管理規則第八條之規定：「專用公路之標誌、標線、號誌、護欄及
        交通島等，依『道路交通標誌標線號誌設置規則』規定設置」等情，而上開
        設置規則於專用公路自亦應有其適用。而依該設置規則第二十二條規定：「
        有左列情形之一者，應設置警告標誌：˙˙˙˙七、其他路況特殊路段」，
        同設置規則第二十七條、第二十八條、第五十五條及第一百五十五條並分別
        訂有：「狹路標誌『警７』，用以促使車輛駕駛人注意路面狹窄情況，遇有
        來車應予減速避讓。設於雙車道路面寬度縮減為六公尺以下路段起點前方。
        」，「車道、路寬縮減標誌，用以促使車輛駕駛人注意前方車道或路寬將縮
        減之情況，設於同向多車道或路寬縮減路段將近之處˙˙˙˙」，「危險標
        誌『警五０』，用以促使車輛駕駛人小心駕駛。設於危險路段將近之處」，
        及「路寬變更線，用以警告車輛駕駛人路寬縮減或車道數減少，應謹慎行車
        ，並禁止超車」等語，亦即於道路路面寬度特別狹窄或明顯縮減之情況，應
        設置狹路或路寬縮減之警告標誌或標線，以提醒警示車輛駕駛人必須注意路
        寬之變化並作出相應之處理，防免車輛駛至路狹處或於路狹處交會時發生不
        測。
  （２）被告雖辯稱依前台灣省林務局制訂之林務局丙種林道設計規範，丙種林道路
        基寬度在三點六公尺以下須設護欄，而肇事路段路基最窄處寬度為四點二四
        公尺，肇事地點既逾設置護欄之標準，未於該處設置護欄即無管理欠缺之可
        言云云；惟查前開林道約五至六公里、六點五公里及七點五公里處之道路均
        設有護欄，且該等路段之寬度均在四公尺以上，足見被告前開所辯路基寬度
        在三點六公尺以下始須設護欄之標準，至多僅屬參考性質，被告仍應視個別
        路段之實際狀況作整體考量，以決定是否有設置護欄之必要。查原告之子陳
        紹愚事發當時行經之大鹿林道六點九公里下坡方向處，其路面之寬度由七公
        里處之路寬約四百五十公分急速縮減至六點九公里處路寬約三百三十八公分
        ，是路寬之縮減幅度甚鉅，且六點九公里處路面邊緣白線之外緣距駁坎僅九
        公分之隔，業經本院會同兩造至現場勘驗屬實，又此臨崖山壁之傾斜呈陡峭
        角度，路況險惡危峻。惟查被告於此高度危險之狹峻路段，疏未依法於該特
        殊路況將近之處設置用以警示駕駛人之相關狹路、路面縮減或危險標誌或標
        線，導致陳紹愚行近該六點九公里路段時，無法提前查知前方路寬急劇變化
        之危險路況以預作準備或防範措施，乃至於該路段六點九公里處與對向來車
        進行交會時，當其遵循道路交通安全規則第一百條規定：「汽車交會時，應
        依左列規定˙˙˙˙三、在峻狹路交會時，下坡車應停車讓上坡車先行駛過
        。˙˙˙˙五、會車相互之間隔不得少於半公尺」，減速暫靠路側與來向之
        上坡車進行會車時，因路面過於狹小且路緣與山壁間之草地僅約九公分寬，
        而使部分之外側車輪突出懸空於山壁之外，導致整輛汽車翻落谷底釀成意外
        。故而，被告於事發路段未設置相關警告標誌及標線上之過失確係本件意外
        主因之一。
  （３）又查大鹿林道下山方向自九點一公里橋樑處至林道路口管制站，沿路警告標
        誌設置之整體情況觀之，於八點七公里及八點六公里二處分別設有「注意落
        石、路基缺口、小心駕駛」之警告標誌，於六點三公里處設有「連續彎路」
        之標誌，於六點０公里處設有「注意落石、路基缺口、小心駕駛」及「右側
        縮減」之警告標誌，臨崖並設置混凝土護欄，於五點０公里及三點五公里處
        並分別設有「注意落石」、「小心駕駛」、「注意落石、路基缺口、小心駕
        駛」等標誌；然於該林道六點九公里前後二百公尺路段有多處面臨懸崖且路
        面狹窄之所在，惟竟未曾於路緣外側臨崖處設置任何護欄，相關「路寬縮減
        」或「小心駕駛」之警告標誌或標線亦皆付之闕如，由此可見被告就大鹿林
        道沿路警告標誌之設計排置，並未針對各個特殊之危險路況確實設置適當之
        標誌。再者，前開發生事故之路段，靠山壁側道路邊線外緣至山溝寬度達七
        十七公分，而臨崖側道路邊線外緣至駁坎則僅為九公分，兩者相差竟有近七
        十公分之多，此亦據本院勘驗屬實，亦見被告對於路面兩側白線之設置未做
        合理完善之規劃，導致用路人誤認兩側路肩有同等寬度，因而造成誤判。
  （４）被告復辯稱前開林道為單線車道，路面寬窄規則不一，無所謂寬、窄路段可
        言，蓋道路交通標誌標線號誌設置規則第二十八條第一項規定設置「警８」
        、「警９」路寬減縮標誌之情形，視為規範同向之多車道減縮，或原本十分
        規則之寬路段，其路寬即將減縮之情形，而本件情形中前開林道應無上開規
        定之適用，至於同規則第一百五十五條之規定亦同云云。惟查前開林道六點
        ０公里處，被告的確設有一座「右側減縮」警告標誌，倘如被告所辯屬實，
        如前開林道不適用道路交通標誌標線號誌設置規則相關規定，則被告機關當
        無設置上開「右側減縮」標誌之必要。顯見被告所稱路寬減縮標誌不適用於
        前開林道之說法，實無足採。
  ２、被告疏未善盡養護管理之責，以致前開林道沿途路旁長草叢生、枝葉散落，影
      響車輛駕駛人研判路緣距離之正確性，導致本件事故發生，被告就前開林道之
      「管理」自屬有所欠缺：
  （１）按公共設施建造後若因管理機關修繕、維護上之怠慢，或管理不良致生之欠
        缺，即屬國家賠償法第三條第一項所稱之「管理有欠缺」；又依公路修建養
        護管理規則第二十二條之規定：「各級公路主管機關，對所屬公路應負責經
        常養護，保持各項工程之完整˙˙˙˙」，同規則第二十二條第一項並定有
        ：「公路經常養護業務之範圍如左：一、公路路基、路面、路肩˙˙˙˙等
        之養護」等情，是公路之管理機關依法應經常修繕、維護其所管理之公路，
        俾使公路恆常處於符合其使用目的之狀態，以維用路人之人身安全。
  （２）惟查前開肇事路段之前後林道路段於本件事故發生之前，其路外佈滿未修剪
        之長草，並覆蓋路緣之白線，因被告未依法經常善加養護清理，致使駕駛人
        行經該路段時無法依目測正確判讀路況，又由前開林道七公里處向下至事故
        發生現場，於路旁雜草叢生之情況下，山凹處幾乎無法辨認，亦不見所謂之
        避車處，且缺乏適當警示標誌，用路人無法預期路況之隱藏變化，造成陳紹
        愚與對向上坡車會車時之誤判，車輪始超出路面邊緣導致車輛翻覆。雖被告
        於本件事發後曾派員修剪路旁之雜草、枝葉，並設置黃色塑膠帶以為警示，
        惟為時已晚，且與事發前雜草叢生之情狀對照，更見被告確已違反定期養護
        、清理前開林道路段之義務，致使該路段不具「通常之安全性」，其管理顯
        有欠缺。
  （３）被告復以其每年均編有經費，對前開林道路面進行保養、維護云云置辯，並
        提出維護經費簽呈數紙為證；然縱認該等簽呈文件為真，亦僅能證明被告曾
        就前開林道之整建改善等工程向外發包委請廠商辦理，惟不足證明實際承作
        工程之人確實業已善盡其做好定期養護路面、清除整理路緣雜草落葉之維護
        義務；此與事故發生之後，被告始派員加強修剪路旁雜草、枝葉相比照，即
        足明證前開林道路側之雜草、落葉清理工作，確有維護未盡之處。又由被告
        提出之簽呈文件以觀，其中關於林道路面兩旁雜草木砍清除工作者，於八十
        九年間共有三次，完工日期分別為八十九年三月十一日、七月十四日及十二
        月十五日，而九十年間唯一的一次則係於九十年八月三十一日開工、九十年
        十二月十日竣工，易言之，自八十九年十二月十六日起至九十年八月三十日
        長達八個月以上之期間，被告皆未曾派員至前開林道進行清除修剪路旁雜草
        木之工作，足證被告並未確實定期清理路旁雜草，故導致陳紹愚行經該林道
        六點九公里路段時，因臨崖側路旁雜草過長，覆蓋路肩及路面，並與前後路
        面較寬處之雜草連成一片，始造成駕駛人產生誤判，而發生危險。
  （４）被告雖又辯稱前開肇事當日係假日，並未接獲警方通報，且臨時雇工清理現
        場亦需簽報長官核准，因而原告主張被告事故翌日即先派員修剪雜草係推測
        之詞，不足採信云云。惟查原告所主張被告事後派人修剪前開路段雜草，係
        指本院於現場履勘時，肇事路段之雜草業經修剪，致無法重現事故發生當時
        雜草叢生之情景，而非指原告於肇事翌日在現場拍照時，被告即先派員修剪
        雜草，是被告就此顯有誤會。又由被害人親友於事故發生後翌日至現場拍攝
        之錄影帶所翻拍照片與其後拍攝之照片，經比對後可知：
      其中原證十三號之照片，係肇事翌日由現場拍攝之錄影帶所翻拍，可見肇事
        路段及其後路段部分雜草叢生，且高度幾乎與人同高，並與前後較寬處之雜
        草連成一片，路肩及駁坎幾乎無法辨識。
      原證十四號之照片則為事故發生四個月後所攝，前開全線之雜草叢生、凌亂
        不堪之情形，業經修剪而不復見；清理後亦明顯可看出肇事路段係屬於「路
        面突然減縮路段，且臨崖處亦較前後路段為陡峭，倘被告按期清理當不致於
        發生本件事故。
      前開事故發生翌日及事故發生四個月後所拍攝之現場照片，既有顯著之不同
        ，則被告所辯未見駁坎上長出雜草云云，應係事故發生後經被告清除之情形
        ，從而自不能以事後經清理後之現場狀況，反推事故發生當時並無雜草叢生
        情事。
      前開路段之駁坎係於七十八年間所設置，迄事故發生時已逾十年以上，表面
        已覆有淺土，而草類植物本屬淺根植物，極易於各類地形生長；且本院履勘
        當日，肇事路段尚需被告機關人員翻找始呈現七十八年間所設駁坎痕跡，而
        駁坎上亦確有覆蓋淺土，則比照原證十三號之照片，亦可明事故發生當時之
        肇事路段確屬於雜草叢生之情形。
      另證人即肇事當日隨陳紹愚後方駕車之戊○○亦證稱：「在肇事路段˙˙˙
        ˙該處因長有很多草，容易對駕駛人造成誤判」、「在肇事路段之草較長」
        、「˙˙˙˙快到肇事路段時，該處之雜草高到快超過車頭，就肇事路段之
        草係與路旁之草連在一起˙˙˙˙」、「˙˙˙˙應該係路旁之雜草太高，
        而在肇事路段駁坎的草下方懸空，造成駕駛人誤判」等語，亦足證事故發生
        當日，肇事路段確因被告未加清理而致凌亂不堪，並與前後較寬路段之雜草
        連成一片，始致原告之子陳紹愚產生誤判之情形；加以當日因塞車之故，車
        輛間一輛接一輛，駕駛人之注意力主要係與前車保持適當之距離，衡諸常情
        ，如認陳紹愚仍可注意前開肇事路段係屬於山凹地形，顯逾通常之注意程度
        。
      又因系爭事故現場駁坎崖壁為卵石混凝土，易覆著淺土並附生野草，而如陳
        紹愚家屬於九十二年六月二十四日重返事故現場拍攝之照片所示，目前系爭
        路段之駁坎崖壁已有軟泥淤積且長滿雜草，足見現場雜草生長速度甚為快速
        ，距離本院之前次履勘期日不過約六個月之期間，蔓生之野草已高過半個人
        身，尤其生長速度極快之芒草已高過人頂，更可推知被告於被害人陳紹愚發
        生事故前長達八個月以上之期間未進行現場清理，故當時路旁必已屬草木叢
        生、雜亂不堪之情況。
（四）本件事故之發生與肇事林道設置及管理之欠缺有因果關係：
  １、被告雖另辯稱陳紹愚當時未依規定在避車道讓上坡車先行，反而緊跟前車與對
      向車會車，在前車通過之後，陳紹愚因疏於注意，致右前輪陷下崖邊，以當時
      情形只要立即踩煞車即可把車停住，惟仍加油擬將車開回路面，以致後輪亦陷
      入崖邊而發生本件事故，故前開林道設置、管理欠缺與陳紹愚死亡結果間並無
      因果關係云云。惟查證人戊○○證稱：「當天係屬假日故車流量很大，而車速
      很慢，在肇事路段臨崖部分有作駁坎，但低於路面，而該處因長有很多草，容
      易對駕駛人造成誤判，當被害人（即陳紹愚）行駛該路段與對向會車時並未停
      車，只是緩慢的向前行駛，但因行經駁坎時車輪有陷下去，當時我看到其有稍
      微加點油，想要將車開上來，但車子繼續往崖邊跌下去」、「當日剛好在下毛
      毛雨，天色較暗，在肇事路段之草較長」、「在駁坎部分有的草於被害人之車
      跌落下去時也隨著車跌落拖下去」、「快到肇事路段時，該處之雜草高到快超
      過車頭，就肇事路段之草係與路旁之草連在一起，其高度也與旁邊之草差不多
      ，就是與前開提示原證十三下方照片路的邊線旁的草高度差不多」、「（問：
      以當時之情形，被害人所駕駛之車輛在事故發生前之狀況有無可能於肇事路段
      以外與對向車會車？）不可能，因上坡、下坡都有塞車，一台車接著一台車」
      、「應該係路旁之草太高，而在肇事路段駁坎的草下方係懸空，造成駕駛人誤
      判」等語，足見陳紹愚行經前開肇事路段時，應係因該路段山凹部分及其前後
      長滿雜草、連接成一片，對陳紹愚之視線構成相當之阻礙及遮蔽，被告復未就
      路寬之急速減縮設置適當之警示標誌、標線或護欄，乃致陳紹愚無法精確判斷
      路況之變化，誤認肇事路段外側尚有草地餘裕可供通行或避車，或誤判車輪與
      路緣邊線之實際距離，始將車輛駛出白線以外，又因臨崖駁坎淤積軟泥附生雜
      草，且具有相當之高度（實則雜草下方係懸空狀態），當陳紹愚之右前輪陷落
      入淤泥中時，遂遭誤導認為僅是陷入路邊軟泥，稍微加油並可駛回路面，因而
      導致後輪亦懸空於山壁外、甩尾而致車輛翻落，此亦與證人戊○○前開事發經
      過之證述及事故發生後拍攝之照片相符。準此，陳紹愚之所以會發生不幸死亡
      之結果，究其原因，乃被告未針對肇事林道善盡設置警告標誌、護欄及定期清
      除路旁雜草之養護責任所致，倘被告於事故發生前確已按時修剪野草、清理路
      旁雜物，則陳紹愚行車時之視界即不會受到影響，駁坎外緣亦不會產生因長期
      覆蓋軟泥附生野草而下方卻呈懸空之狀態，亦即本件事故即不致發生，原告亦
      不會蒙受財產上及非財產上之諸多損害，是以，本件原告所受損害與肇事林道
      設置、管理上之欠缺，確具因果關係。
  ２、至被告另辯稱陳紹愚係因車突然下陷，原要踩煞車，但誤踩油門，或自恃駕駛
      技術高超，加油擬將車開回路面，以致後輪亦陷入崖邊，嗣又繼續踩油門，造
      成輪胎之內側在駁坎摩擦留下刮痕云云，亦顯屬主觀臆測之詞，與事實及常理
      不符；蓋證人戊○○證稱：「當時我看到其有稍微加點油，想要將車開上來」
      ，茍如被告所辯陳紹愚係心慌之餘誤踩油門，則絕無可能是「稍微加點油」；
      又衡諸常情，陳紹愚在右側之前後輪均陷下崖邊後，應無可能繼續再加油，是
      被告辯稱陳紹愚繼續踩油門，造成輪胎之內側在駁坎摩擦留下刮痕達四點四公
      尺云云，自不足採；且陳紹愚所駕駛車輛之前後輪胎間軸距寬不足三公尺，若
      要形成四點四公尺之刮地痕，則駁坎之寬度理應遠長於四點四公尺，而以事故
      地點之地形觀之，於此等近乎垂直之陡峭駁坎上，車輛要刮出長達四點四公尺
      之刮地痕後始翻落山谷亦不合邏輯，是被告此部分所辯，實屬片面之詞，而不
      足採。
  ３、證人戊○○雖證稱：「當日係屬塞車，所以主要注意力係在與前車保持距離」
      、「（問：在行經肇事路段時可否看到路之邊線？）當時沒有注意到」等語，
      亦係依照其本身之駕駛習慣及其當日自身之行車情形所為之證述，並無法代表
      陳紹愚之駕駛情狀，亦不足證明陳紹愚本身駕車是否有不當之情形，故被告所
      辯：「陳紹愚駕車行經肇事路段時，其主要注意力既貫注於與前車保持距離，
      對於其所駕駛之車是否逾越車道邊線，路上有無雜草均未留意，因而原告以系
      爭林道車道線不明、雜草掩蓋致判斷錯誤之主張，即無由成立」云云，實欠缺
      邏輯推理上之依據。
  ４、被告復辯稱：「道路交通安全規則第一百條第三款規定，下坡路段車輛駕駛人
      應在避車道等待，讓上坡之對向車通過後再前進˙˙˙˙本件車禍之發生係因
      陳紹愚於會車時，未依規定停在避車道讓上坡車先行，而強行會車所致」，則
      被害人陳紹愚既非在正常狀況下使用前開公共設施，故原告不得依國家賠償法
      第三條第一項規定向被告請求國家賠償云云。惟按道路交通安全規則第一百條
      第三款係規定：「在峻狹坡路交會時，下坡車應停車讓上坡路先行駛過˙˙˙
      ˙」，並無被告所稱：「下坡車輛駕駛人應在避車道等待」之規定；況且，發
      生車禍肇事路段前後並無所謂「避車道」之設置，衡諸常情，如何強求陳紹愚
      須於避車道等待上坡車先行駛過？且事發當時之上坡車係靠山壁側，依據一般
      駕駛習慣，多由外側車輛先行（因靠山壁側之車輛無迴車空間），道路交通安
      全規則第一百條第二款亦規定：「在山路交會時，靠山壁車輛應讓道路外線車
      優先通過」，是被告辯稱陳紹愚有「強行會車」情事，進而否認其應負國家賠
      償責任云云，亦屬無據。
  ５、又縱認陳紹愚於事發當時之駕駛行為有不當之處，亦無解於被告依國家賠償法
      第三條第一項所應負之賠償責任；蓋被告就肇事林道之設置及管理確有疏失，
      且與陳紹愚之死亡結果間具有因果關係，則即使陳紹愚本身有任何之過失，亦
      僅屬導致其死亡結果之原因之一，充其量發生是否有民法第二百十七條「與有
      過失」適用之問題，而不影響被告應負之損害賠償責任。被告屢以本件事故肇
      因於陳紹愚駕駛不當、自恃駕駛技術高超云云為由，辯稱前開林道之設置及管
      理並無缺失云云，均係卸責之語，而不足採。
（五）又國家賠償法第三條第一項所定之賠償責任乃屬「無過失責任」之性質，即公
      有公共設施之設置或管理有一欠缺而致人民受損害，國家即應負賠償責任，至
      於國家對之是否有過失，則非所問，國家亦不得證明其對於防止損害之發生，
      已善盡其注意而免責。
（六）原告因被告就大鹿林道設置及管理上之不足蒙受下列財產上及非財產上之損害
      ，茲將損害賠償範圍臚列如后：
  １、殯葬費用部分：
      按國家賠償法第五條明定：「國家損害賠償，除依本法規定外，適用民法規定
      」，故有關國家損害賠償之範圍，應適用民法之相關規定；而依民法第一百九
      十二條第一項規定：「不法侵害他人致死者，對於支出˙˙˙˙殯葬費之人，
      亦應負損害賠償責任」等語，查原告因其子陳紹愚於九十年八月二十六日死亡
      ，而為相關收殮、治喪、埋葬等事宜共支出二百一十萬九千零七十元之費用，
      自得請求被告予以賠償。次查陳紹愚為原告之長子，正值人生巔峰之壯年，且
      素為家中主要經濟來源及陪伴原告之精神支柱，從而原告在其身後事一切皆採
      符合其生前身分、地位、當地習慣之方式辦理，亦無被告所辯前開支出殯葬費
      過分鋪張之情事。
  ２、扶養費用部分：
      被害人對於第三人負有法定扶養義務者，加害人對於該第三人亦應負損害賠償
      責任，民法第一百九十二條第二項定有明文；查陳紹愚係原告二人之長子，依
      同法第一千一百十四條第一款及第一千一百十五條第一項第一款等規定，對原
      告二人負有優先順位之法定扶養義務，事發前原告二人之生活起居等相關花費
      皆由陳紹愚負擔；今因被告未就大鹿林道善加妥適設置管理，導致陳紹愚之死
      亡，造成原告二人生活頓失所依，業已陷入不能維持基本生活之虞，原告自得
      就其扶養請求權遭受之侵害請求被告賠償，爰依民法第一百九十三條第二項及
      第一百九十二條第三項之規定，請求被告以每月五日前定期支付之方式，亦即
      給付原告二人每月各九千七百元之扶養費用，以資維持原告之基本生活。
  ３、慰撫金部分：
      按不法侵害他人致死者，被害人之父、母，雖非財產上之損害，亦得請求賠償
      相當之金額，民法第一百九十四條定有明文；查陳紹愚係原告夫婦之長子，尚
      值青壯之年，平日與原告二人之感情甚為親篤，對於原告之日常生活亦照料關
      懷有加，且因陳紹愚生前無配偶、子女，長時間陪伴於原告之側孝敬二老，與
      原告二人間之親情交流與互動，遠較一般結婚生子、另組家庭之成年兒女更為
      濃厚綿密。惟因被告就前開林道之設置管理失當，致原告痛失愛子，更失去生
      活中之重要精神支柱，原告自得依前開規定，請求被告給付原告二人各四十萬
      元之慰撫金，以略填補原告所受精神上痛苦於萬一，且此金額應屬合理相當，
      並無被告所辯金額過高之情況。
  ４、車損部分：
  （１）查陳紹愚事發當日行經大鹿林道時駕駛之自小客車為宜龍公司所有，該車輛
        因被告設置、管理前開林道肇事路段之欠缺而全數毀損，致陳紹愚須就該車
        輛之價額向宜龍公司負擔損害賠償義務，復因陳紹愚生前未婚、亦未育有任
        何子女，原告依民法第一千一百三十八條規定遂成為陳紹愚之第一順序繼承
        人，依同法第一千一百四十八條規定須承受陳紹愚之一切權利、義務，自包
        含陳紹愚對宜龍公司所負之損害賠償債務。
  （２）原告請求因車輛毀損而向訴外人宜龍公司支付之賠償金，其計算依據係宜龍
        公司就其於八十六年間向顯隆工業股份有限公司購入時之價額，逐年以平均
        法提列折舊，計至車輛發生全毀之九十年八月份，該車輛共已提列八十五萬
        四千一百六十七元之折舊價值，剩餘帳面價值約為六十四萬五千八百三十三
        元，原告遂與宜龍公司達成以七十萬元作為賠償金額之協議，並已如數給付
        賠償金予該公司。又有關於被告所辯「宜龍公司是否已受有保險之理賠，而
        無損害可言」云云；按保險給付請求權之發生，係以定有支付保險費之保險
        契約為基礎，與因單純侵權行為所生之損害賠償請求權，並非出於同一原因
        ，後者之損害賠償請求權，殊不因受領前者之保險給付而喪失（最高法院六
        十八年度台上字第四十二號判例意旨參照），是縱宜龍公司就車輛之毀損已
        受領有保險給付，亦與本件之損害賠償請求權無涉，被告此部分所辯實屬法
        理之誤解，更何況宜龍公司實際上並未就該車輛投保任何商業保險。
  （３）被告又辯稱前開小客車毀損時陳紹愚已死亡，權利主體既已不存在，自不可
        能對宜龍公司負有損害賠償債務，換言之，原告並無該損害賠償債務可繼承
        ，其等清償宜龍公司之損害屬非債清償，自無損害可言云云；然查，陳紹愚
        駕駛之車輛翻落山崖之時點，車輛全毀之事實即已發生，陳紹愚於是時即已
        對宜龍公司負有損害賠償債務，則陳紹愚隨後不幸死亡時，依法乃係繼承原
        因發生之時，原告遂以第一順位繼承人之身分承受上述損害賠償義務，是其
        等向宜龍公司清償損害賠償金額，自非被告所稱之「非債清償」。
  （４）被告另辯稱原告所提出之九十年十月三日協議書，未記載乙方（即宜龍公司
        ）之法定代理人為何人，故難認該協議書係有權代表該公司之人所為，且同
        年十二月三十一日之發票所載宜龍公司負責人為陳紹愚，則該協議之內容似
        為通謀虛偽意思表示云云。然查，陳紹愚生前確擔任宜龍公司之負責人，宜
        龍公司九十年十月三日與原告簽訂協議書時，因陳紹愚甫不幸過世，公司正
        在辦理負責人之變更手續，故協議書上始無法載明公司負責人之姓名為何人
        ，而其後該公司已向主管機關辦妥負責人變更在案；至於公司發票章仍以陳
        紹愚為負責人，乃因負責人變更事宜尚未確定，該發票用章不及變更所致。
        又查原告確曾與宜龍公司達成賠償協議，並已付清賠償金額，被告空言該協
        議係屬通謀虛偽意思表示，純係臆斷之詞，難謂有據。
  （５）從而，原告既已向宜龍公司給付七十萬元賠償款項，此自屬原告因被告設置
        、管理公有設施缺失所受有損害之一，被告依民法第二百十六條第一項規定
        自應予以填補，而原告基於訴訟經濟之考量，爰就此部分之損害僅請求三十
        五萬元。
（七）綜上所述，被告就其負責設置、管理之「大鹿林道」路段確有設置上及管理上
      之疏失，致使原告之子陳紹愚喪失性命，並致生前述種種財產上及精神上損害
      於原告，被告自應依法賠償原告。
三、證據：提出原告之子陳紹愚之除戶謄本一件、陳紹愚之死亡證明書影本一件、事
    故現場照片二幀、原告之國家賠償請求狀影本一件、被告九十年十一月八日拒絕
    賠償覆函及所附拒絕賠償理由書影本各一件、進入大鹿林道口之現場照片二幀、
    大鹿林道六點九公里前後路段現場示意圖一份、事發路段現場照片五幀、大鹿林
    道下山方向九點一公里至林道路口管制站沿路警告標誌設置示意圖一份、大鹿林
    道六公里處警告標誌設置情形照片三幀、肇事路段未設置警告標誌照片二幀、肇
    事時現場照片二幀、事發後經被告修剪路旁長草後照片六幀、陳紹愚殯葬費用明
    細一份、支出證明即發票、收據相關單據影本十八紙、使用牌照稅繳款書影本一
    份、燃料稅繳納通知書影本一份、原告與宜龍公司於九十年十月三日達成之賠償
    協議書影本一份、原告於九十年十二月三十一日給付七十萬賠償金與宜龍公司之
    發票影本一紙、宜龍公司存摺影本一份、宜龍公司八十六年至九十年財產目錄明
    細表影本各一件、宜龍公司轉帳傳票影本一件、經濟部（中部辦公室）證明書及
    台北縣政府營利事業登記核准通知書影本各一件、原告二人之戶籍謄本各一件、
    農委會林務局國有森林遊樂區及觀霧遊樂區、路線圖（網站資料）一件、林務局
    架構圖（網站資料）一件、戶籍謄本四份、陳紹寒護照影本暨結婚登記證影本各
    一份、錄影帶一捲、前開林道有設置護欄之照片三幀、履勘肇事路段及前後路段
    現場照片九幀、肇事現場於九十二年六月二十四日及九十一年十二月十一日履勘
    現場比對照片十七幀為證，並聲請至現場履勘及勘驗拍攝之現場錄影帶，另聲請
    訊問證人戊○○。
乙、被告方面：
一、聲明：請求駁回原告之訴，及如受不利之判決，願供擔保請准免為假執行之宣告
    。
二、陳述：
（一）按國家賠償法第三條第一項之請求，以公有公共設施設置或管理有欠缺，致造
      成被害人生命、身體或財產之損害，亦即損害與設施之設置或管理欠缺具有相
      當因果關係而言。惟查被告就前開林道之設置或管理並無欠缺，且本件事故亦
      係由陳紹愚自行造成，其損害與前開林道之設置或管理並無因果關係：
  １、被告就前開林道之設置或管理並無欠缺：
  （１）按所謂設置有欠缺者，係指公共設施建造之初即存有瑕疵；管理有欠缺者，
        係指公共設施建造後未善為保管，怠為維持、修護，以致該物欠缺通常應具
        備之安全性而言；而欠缺之有無，應綜合考慮公共設施之構造、用法、場所
        、環境及利用狀況等各種情事，客觀、具體、個別決定之；公共設施依其物
        之性質，原有一定之使用目的及使用方法，一般具有判斷是非、危險能力之
        人，依通常使用之方法使用該設施將不致於發生危險或損害者，即具備通常
        之安全性，不能認為設施有瑕疵；反之，不依正常方法使用該設施所生之損
        害，則係自肇危險而生之損害，難認係公共設施管理有所欠缺。
  （２）就前開林道之設置而言，前開林道原係依國有林地之山勢、地形闢建之丙種
        林道，全長二十八公里，有部分土地屬私人所有，為一寬度在三至五公尺寬
        之道路，路緣並畫有白線之單線道，鑑於法令限制及地形影響，前開林道無
        從拓寬或改善，基上因素及綜合該地區之環境、地形及利用狀況，前開林道
        於設置建造之初並無任何欠缺。
  （３）又一般林道路面寬度標準為二點八公尺至三公尺，通常林道之路基寬度低於
        三點六公尺始有考慮設置護欄之問題，而肇事處路面寬度為三點三八公尺，
        路基寬度為四點二五公尺，未達設置護欄之標準。且肇事地點之上坡五十公
        尺處有一轉彎，車輛行經該轉彎處必然會減速，由該處往下坡行駛之車輛，
        朝肇事處方向望去，可輕易看見該處為山崖地勢，此由本院至現場製作之勘
        驗筆錄記載：「由距肇事路段上方約十幾公尺處，往肇事路段看去，應可看
        到在肇事路段係屬於明顯凹下之山崖」等語即足以證明。再者，肇事地點前
        後十分平直，因該處為陡峭山崖地形，路基臨崖處均築有駁坎，故強予設置
        護欄，則將使路面更為狹窄，且使原本平直之道路突起出數十公分寬之水泥
        護牆，一般駕駛人反而更容易撞上護欄，亦即在該處設置護欄反而欠缺通常
        應具備之安全性。原告雖舉前開林道六公里臨崖處設有護欄，認為肇事地點
        未設護欄，其設置或管理自有失當云云；惟查原告所指前開林道六公里處有
        設置護欄，係因該處恰為向內轉彎處之折點，緊接該斷崖處前後均突出甚多
        ，以致該斷崖處形同道路塌陷，駕駛人稍不慎即會摔落斷崖，與肇事地點之
        地形迥異，此觀原告所提之原證十一、原證十四照片即明。
  （４）又依前台灣省林務局訂頒之林務局丙種林道設計規範規定，丙種林道路基寬
        度在三點六公尺以下須設護欄，而依公路用地使用規則第三條第一項第二款
        規定：「路基：指承受路面之土壤部分，其幅度包括路基有效寬度及為使路
        基穩定所形成填挖土之邊坡」、第四款規定：「路肩：指路基有效寬減除車
        道寬所於兩側之路基面」等情；從而路基係指車道及路肩之總寬度而言，而
        依據新竹縣警察局橫山分局於車禍發生後製作之道路交通事故調查報告表內
        附事故現場圖所示，肇事路段路基最窄處寬度為四點三七公尺（三點三七＋
        零點三＋零點七＝四點三七），本院至現場履勘時經丈量結果，肇事路段之
        道路最窄處之邊線外緣測得寬度為三百三十八公分；另道路邊線外緣至山溝
        之寬度為七十七公分，而臨崖道路邊線外緣至駁坎則為九公分等情，亦即該
        最窄處寬度為四點二四公尺（三點三八＋零點七七＋零點零九＝四點二四）
        ，則肇事地點之路寬已逾設置護欄之標準。原告以前開林道路臨崖側肩寬度
        只有零點零九公尺，易使駕駛人疏忽而墜落山谷，因認前開林道設置或管理
        有缺失云云；惟查，相關法令並未規定路肩之最低寬度，道路亦未必一定有
        路肩，是原告此部分主張已不足採。又汽車必須行駛於車道中，不得行駛於
        路肩，道路交通管理處罰條例第四十五條第十二款亦有明文，故縱使前開林
        道路肩僅九公分，亦與肇事林道路段管理是否欠缺無涉。另依前開警方製作
        之事故現場圖所示，肇事地點之路肩寬度為三十公分，而由原告提出之車禍
        翌日錄影帶翻拍照片，亦可看出路肩有三十公分以上，是原告所測得肇事路
        段臨崖處之路肩寬九公分，係距離車禍發生已逾四月，顯係嗣後因雨水沖刷
        崩落所致，此由被告所提出之現場照片所示道路白線外側離駁坎邊緣尚有二
        十餘公分之距離，該駁坎上方有明顯崩落殘跡亦可明。
  （５）另就前開林道之管理而言，被告每年均編有經費整修維護，縱因颱風、地震
        等天災事變造成道路坍方，亦按招標進行維修，故原告主張前開林道肇事路
        段有土石鬆軟滑落，致路基掏空云云，均係其片面之詞。又查前開林道之號
        誌、標示、標線之設施或管理，係綜合該林道之性質，諸如地形、環境、氣
        候、視野、景觀、法令限制等情事具體考量，本於林業主管機關之專業判斷
        ，於適當地點設置必要之標誌；且為提醒入山民眾，另於進入前開林道分岔
        路口處設有巨型之警告牌示：「本大鹿林道土場至觀霧，全長二八公里，沿
        線彎曲，路滑狹窄，落石危險，嚴禁超車，時速限制二十公里，小心駕駛」
        等語。至專用公路管理規則第八條規定意旨，僅在統一交通標誌之規格，換
        言之，該條係規定專用公路如設置交通標誌標線號誌時，依該規則所定之規
        格，至於實際適用時，自應依道路之地形構造、地理環境、使用限制等因素
        具體定之。又道路交通標誌標線號誌設置規則第二十七條規定設置之「警７
        」狹路標誌，係規範雙車道路面寬度縮減為六公尺以下時適用，前開林道係
        依山臨崖蜿蜒轉折之單線車道，全程均為三至五公尺寬窄差異懸殊之丙種林
        道；另第二十八條第一項規定「警８」、「警９」路面減縮標誌，以多車道
        減縮車道及規則寬路面減縮為窄路面時適用，其餘規定亦係規範正常道路之
        用，前開林道全程二十八公里，均為寬窄不一，性質上無從適用上開規定。
  （６）查原告主張前開林道路緣外佈滿長草，導致路緣白線覆蓋不明，事故發生後
        始派員加強修剪云云；惟依原告所提之照片，肇事路段車道邊線甚為清晰，
        且經勘驗原告於肇事後攝製之錄影帶，其錄影畫面中路旁白線均清晰可見；
        又九十年十二月七日即距車禍發生四個月後，原告在未事先通知被告情形下
        ，再度至現場錄影及蒐集證據，當日肇事路段亦無雜草叢生，路旁白線覆蓋
        不明情事，是原告主張被告事先派員修剪雜草，自係推測之詞，而不足採。
  （７）再查前開林道係依山勢地形闢建之林業道路，隨社會之變遷雖亦提供民眾於
        辦理入山登記手續後，准許一般車輛行駛之用，惟性質就與一般專供車輛行
        駛之公路不同，尤應考量該林道之地形構造、地理環境、使用限制及使用者
        本身使用方式等因素，不能以依一般道路之標準衡量。又依公路用地使用規
        則第三條第一項第二款、第三款有關路基、路面之定義觀之，肇事地點於本
        院勘驗時最窄處之路基寬度為四點二五公尺，路面寬度為三點三八公尺，而
        前開林道全線均為單線道，一般車輛在正常情況下行駛於路面（即白線之道
        路），兩側尚有足夠之空間，無墜落山谷可能，若對向有來車而會車時，依
        道路交通安全規則第一百條第三款規定，下坡車輛駕駛人應在避車道等待，
        讓山坡之對向車道通過後再前進；而依國家賠償法第三條第一項請求賠償者
        ，必須在正常狀況下使用公共設施，且公共設施之設置或管理有欠缺始得請
        求。然而本件車禍之發生係因陳紹愚於會車時，未依規定停在避車道讓上坡
        車先行，而強行會車所致。
  ２、本件車禍係陳紹愚自行造成，與前開林道之設置或管理並無因果關係：
  （１）原告主張陳紹愚於事發地點靠邊保持半公尺以上之會車距離，因路面過於狹
        窄，導致車輛翻落山谷云云，亦與事實不符。蓋原告第一次以行政院農業委
        員會林務局為被告（嗣因當事人錯誤而撤回）提起本件訴訟時，係主張：「
        ˙˙˙˙減速暫靠路側以禮讓來向之上坡車先行並與來車保持半公尺以上之
        會車距離，因路面過於狹小且路緣與山壁間之草地僅約九公分寬，而使部分
        之外側車輪突出懸空於山壁之外，導致整輛汽車翻落谷底釀成憾事」云云；
        惟由原告自行繪製之現場示意圖研判，陳紹愚之車縱於一輪懸空之情況下，
        其重心仍在路面上，不可能發生車落谷底之情形，原告因該事件被告提出此
        部分質疑，於本件又改稱「˙˙˙˙減速暫靠路側以禮讓來向之上坡車先行
        並與來車保持半公尺以上之會車距離，其後車輛欲重行啟動時，因路面過於
        狹小．．．」云云，實則該更正之主張，並不能改變陳紹愚未讓來向車先行
        而強行會車之事實。
  （２）按道路交通安全規則第一百條第三款規定，在峻狹坡路交會時，下坡車應讓
        上坡車先行駛過；至同條第二款雖有「在山路交會時，靠山壁車輛應讓道路
        外緣車優先通過」之規定，惟查前開林道係峻狹坡之單車道，且衡諸現場情
        況，外緣車係臨山崖，會車有掉落山崖危險，自應由上坡車先行駛過，亦即
        與前開第二款所指情形不同，自應適用前開第三款規定。
  （３）證人戊○○在本件肇事發生後於警方調查時表示：「˙˙˙˙發現前朋友（
        即陳紹愚）之車輛正與其他車輛會車，因道路狹窄，朋友的車輛沿山崖之地
        緩緩前進時，車輛就跌進山谷」，「沒有發生擦撞，當時雙方車輛都停下來
        ，『互相會車』時我朋友車子『緩緩前進時』，突然就翻落山谷，因為事發
        突然，沒有記住對方車號，只知道是深色豐田牌」，「我們為車隊一起出遊
        ˙˙˙˙」等情，足見陳紹愚並未減速暫靠路側以禮讓來向之上坡車，而是
        未遵守道路交通安全規則第九十四條駕駛人應注意車前狀況，並隨時採取必
        要之安全措施，亦未依同規則第一百條第三款規定，在肇事前方之空地讓上
        坡之對向車通過再前進，強行會車以致翻落山谷。又前開林道為單線道，而
        由現場示意圖觀之，陳紹愚當時如依規定在事發地點前之路面突出草地暫停
        ，讓上坡之對向車先行，即不致發生本件事故；又依戊○○上開證述，陳紹
        愚當時既「緩緩前進」，故事發地點相當距離前是否豎立警告標誌提醒駕駛
        人，與本件肇事之發生實無任何關係。
  （４）又查證人戊○○在本院證稱：「當時我係緊接在被害人（指陳紹愚）所開之
        車輛後面行駛，當天係屬假日故車流量很大，而車速很慢˙˙˙˙當被害人
        行駛該路段與對向車會車時並未停車，只是緩慢的向前行駛，但因行經駁坎
        時車輪有陷下去，當時我看到其有稍微加點油，想要將車開上來，但車子繼
        續往崖邊跌下去」，「其跌落前，前述有部分之輪胎陷下去，車子底盤與駁
        坎摩擦所形成之刮痕」等語，是陳紹愚當時未在避車道讓上坡車先行，而係
        緊跟前車與對向車會車，因肇事地點道路凹陷，故所有車輛均緩慢通過該處
        。從而，陳紹愚自已認識該處為一狹窄險坡之陡峭地形，惟見前車已會車通
        過，故將右前輪越出路緣白線車道外強行會車，以致右前輪陷下崖邊，以當
        時情形應立即煞車，此時車的重心因尚在道路上，不致墜落山谷，惟陳紹愚
        卻加油致後輪亦陷入崖邊，而後又繼續踩油門使輪胎之內側在駁坎上摩擦留
        下刮痕。又該刮痕達四點四公尺之長度，足見陳紹愚在車懸空情況下加油空
        轉有相當時間，則在左側輪子單邊在路上運轉情形下，車必然右轉翻落山谷
        。準此，本件車禍肇因於陳紹愚之駕駛不當，與前開林道之設置或管理有無
        欠缺並無因果關係。
  （５）戊○○復證稱：「共有十部車（指其等之車隊），而被害人的車係屬倒數第
        三部，而我係倒數第二部」，「（在被害人前面車輛都已安全通過？）是的
        」，「上坡、下坡都有塞車，一台車接著一台車」等語；則既然陳紹愚前面
        七輛車是在同一條件下安全通過，衡諸經驗法則，在一般情形下，有此環境
        ，有此相同一條件存在，不致於皆發生此種結果，則前開道路之條件與結果
        之發生，並無相當因果關係，僅為偶然之事實而已（最高法院七十六年度台
        上字第一九二號判例意旨參照）。
  （６）且由本院會同兩造至現場勘驗之筆錄所載：「由距肇事路段上方約十幾公尺
        處，往肇事路段看去，應可看到肇事路段係屬於明顯凹下之山崖」，再參諸
        證人戊○○證稱：「當日發生事故前所行駛係於下坡路段，在行經肇事路段
        前如不塞車的話，應可由上方看到山凹，但當日係屬塞車，所以主要注意力
        係在與前車保持距離，所以比較不會注意到」，「當時沒有（先停到肇事路
        段前方路旁邊坡之草地），係繼續地前開」，「當時沒有注意到（肇事路段
        路之邊線）」等語，可見陳紹愚駕車行經肇事路段時，因急於下山而與其他
        駕駛人一樣冒險強行會車，其主要注意力貫注於與前車保持距離，對其所駕
        駛之車是否逾越車道邊線並未留意，從而原告以前開林道之車道邊線不明、
        雜草掩蓋致判斷錯誤云云，即不足採。
  （７）又肇事地點之崖壁為卵石混凝土建造之駁坎，並無土基，即使有蕨類植物或
        青苔覆蓋其上，亦無可能長出高出車頭的雜草；再肇事地點雜草若高過車頭
        ，陳紹愚豈可能將車駛入高過車頭之草叢中？此外，依原告於肇事四個月後
        至現場所拍照片及勘驗筆錄所載：「肇事路段設有駁坎，也覆著淺土，目前
        所見，並無雜草覆蓋到道路」等情，衡諸野草生長速度，皆證明車禍發生時
        肇事地點並無雜草高過車頭情事自明。另原告所提出肇事翌日在現場所拍之
        錄影帶，就墜車處雖有雜草被車拖下倒臥情形，惟此亦係駁坎下方之雜草，
        故證人戊○○證稱該處雜草高到快超過車頭云云，應係附和原告之說詞，不
        足採信。
（二）本件綜合證人戊○○之證述及相關資料，可知本件發生肇事之經過為：九十年
      八月二十六日因凌晨山區大雨，造成多處道路坍方，陳紹愚下山之時亦有下雨
      而道路濕滑，因山路坍方造成大塞車，陳紹愚在天雨路滑且雨霧濛濛視線不良
      情形下，與其他駕駛人一同強行冒險會車，因注意與前車保持距離，未留意車
      前道路狀況致右前輪駛出車道陷入山崖造成右前輪懸空，陳紹愚竟未採取煞車
      之必要安全措施，反而加油想將車開上來，造成右後輪亦陷下去，於駁坎上磨
      出長達四點四公尺刮痕後翻落山谷，從而與被告設置管理之前開林道有無欠缺
      並無關連。
（三）另就原告所提之損害方面：
  １、殯葬費用部分：原告主張陳紹愚之治喪、誦經、壽衣、棺木、骨灰罈、鮮花、
      布幔、墳墓用地等總計支出二百十萬九千零七十元等情，顯逾社會一般標準，
      且實務上決定殯葬費用標準甚少超過三十萬元者，原告此部分之請求即顯無理
      由。
  ２、扶養費用部分：
  （１）依民法第一千一百一十七條規定，直系血親尊親屬受扶養，雖不受無謀生能
        力之限制，惟仍須以不能維持生活為必要，原告未能舉證其等係不能維持生
        活，從而原告請求被告給付扶養費自無理由。
  （２）原告主張其二人平日生活均係由陳紹愚提供經濟來源云云；惟查，原告二人
        於七十五年四月間離婚，原告丙○○獨居，甲○○則與次子陳紹寒共居，此
        有原告提出之戶籍謄本可證，其二人均未與陳紹愚同居，原告亦未提出綜合
        所得稅申報資料，足以證明其二人確有受陳紹愚扶養。
  （３）至原告主張被告每月應給付其二人各七千九百元扶養費云云；惟其此部分計
        算之依據為何？又民法第一千一百一十五條第三項規定，負扶養義務者有數
        人，而其親等同一時，應各依其經濟能力分擔義務，原告有子女多人，亦不
        應由陳紹愚獨自負擔扶養費用。
  ３、慰撫金部分：查原告有子女、孫子女多人，而陳紹愚死亡時已五十餘歲，並未
      與陳紹愚共同生活，且原告二人離婚近二十年，均為近八十歲之人，生老病死
      應已看淡，故陳紹愚死亡對渠等應不致有太大精神痛苦，其各請求四十萬元之
      慰撫金，殊嫌過高。
  ４、車損部分：
  （１）原告提出顯隆工業股份有限公司出具之統一發票，性質上為私文書，不足以
        證明該車之價值為一百四十萬元，蓋損害賠償所填補者為發生損害時該財產
        之「客觀價值」，原告應提出該車輛之車籍資料以為折舊計算之憑據。至原
        告與宜龍公司間以七十萬元達成賠償協議，並不能拘束被告，更何況陳紹愚
        即為該公司負責人。再協議書上亦並無負責人具名，原告丙○○又係宜龍公
        司董事，嗣後之負責人丁○○為陳紹愚之胞弟，該協議無論形式上或實質上
        均不實在。且陳紹愚於車禍發生時當場死亡，損害發生時權利主體已消滅，
        陳紹愚即無負損害賠償責任可言，原告等亦無此債務可繼承，宜龍公司對其
        並無損害賠償請求權存在，原告之同意賠償宜龍公司七十萬元，則其等所為
        清償行為，縱屬真實，亦屬「非債清償」，僅得向宜龍公司依不當得利規定
        請求返還，自不得轉向被告請求賠償其中之三十五萬元。另宜龍公司負責人
        陳紹愚死亡後，依公司法第二百零八條第三項規定，應由董事互推一人代表
        公司執行業務，原告謂宜龍公司所開立之統一發票以陳紹愚為負責人及協議
        書無負責人姓名，係因公司正在辦理負責人變更手續，無法載明公司負責人
        為何人云云，亦難謂有據。
  （２）又按保險法第五十三條第一項規定：「被保險人因保險人應負保險責任之損
        失發生，而對於第三人有損失賠償請求權者，保險人得於給付保險金額後，
        代位行使被保險人對於第三人之請求權」；本件車損之賠償請求權利已移轉
        於保險公司，是原告亦不得請求。至於原告所提出之最高法院六十八年度台
        上字第四十二號判例，係指勞工保險條例之「死亡給付」而言，與「財產給
        付」性質迥異，自難比附援引。
三、證據：提出行政院台七十一法定第一二二二六號函釋影本一件、維護經費之投標
    資料影本十件、警示牌現場照片一張、原告第一次起訴狀節錄本一件、現場示意
    圖影本一件、新竹縣警察局橫山分局八十七年至九十一年清泉檢查所入山車輛統
    計表及車禍案件統計表各一份、農委會林務局甲、乙、丙種林道設計規範各一件
    、現場照片影本一紙、刮地痕形成示意圖一件、剪報影本三份為證，另聲請向財
    政部財稅資料中心調取原告二人之財產資料。
丙、本院依職權調取台灣新竹地方法院九十年度相字第五二０號相驗卷及向新竹縣警
    察局橫山分局調取處理陳紹愚交通事故死亡之現場相片。
    理      由
一、本件原告訴之聲明原主張被告應給付原告四百一十萬九千零七十元，及自起訴狀
    繕本送達翌日即九十一年八月八日起至清償日止，按年息百分之五計算之利息，
    被告應另給付原告七十萬元，及自九十一年一月一日起至清償日止，按年息百分
    之五計算之利息；又被告應自九十年九月一日起至原告死亡為止，按月於每月五
    日前分別給付原告丙○○及甲○○各三萬元等情。嗣於本院審理中減縮訴之聲明
    為被告應給付原告二百九十萬九千零七十元，及自起訴狀繕本送達翌日即九十一
    年八月八日起至清償日止，按年息百分之五計算之利息；被告應另給付原告三十
    五萬元，及自九十一年一月一日起至清償日止，按年息百分之五計算之利息；又
    被告應自九十年九月一日起至原告死亡為止，按月於每月五日前分別給付原告丙○○及甲○○各七千九百元等情，核屬減縮訴之聲明，與民事訴訟法第二百五十
    五條第一項第三款規定相符，自應准許，合先敘明。
二、本件原告起訴主張原告二人之子陳紹愚於九十年八月二十六日駕駛宜龍公司所有
    、牌照號碼Ｐ八－二七七二號自小客車，行經新竹縣五峰鄉○○村○○○○○道
    下坡路段外側六點九公里處，為與對向來車交會而減速靠邊，未料由於該路段外
    緣並未設置護欄等防護設施及適當之警告標誌或標線，且路旁雜草、落葉叢聚未
    加妥善清理維護，致無從研判車輪與路緣間之距離，陳紹愚所駕自小客車乃自路
    緣滑落並翻跌山崖，當場受有頸、胸、腹、背部鈍力損傷，嗣於下午一時三十分
    許即告不治死亡，同時其所駕駛之自小客車亦全數損毀。茲因陳紹愚之死亡結果
    係因被告職司維護管理之公有公共設施即前開林道之設置管理上有所欠缺所致，
    原告遂於同年十月十一日依國家賠償法第三條第一項及第十條第一項等相關規定
    ，以書面請求被告就原告所蒙受之財產上及非財產上損害負起國家賠償責任，惟
    竟遭被告以同年十一月八日函覆拒絕賠償，原告自得依法提起本件國家賠償之訴
    。又縱本院認定陳紹愚於事發當時之駕駛行為有不當之處，亦無解於被告應依國
    家賠償法第三條第一項所應負之賠償責任，蓋被告就前開林道之設置及管理確有
    疏失，且與陳紹愚之死亡結果間具有因果關係，則即使陳紹愚本身有任何之過失
    ，亦僅屬導致其死亡結果之原因之一，充其量發生是否有民法第二百十七條「與
    有過失」適用之問題，而不影響被告應負之損害賠償責任等情。
三、被告則以就前開林道之設置方面，肇事地點前後十分平直，因該處為陡峭山崖地
    形，路基臨崖處均築有駁坎，故強予設置護欄，則將使路面更為狹窄，且使原本
    平直之道路突起數十公分寬之水泥護牆，一般駕駛人更容易撞上護欄，故在該處
    設置護欄反而欠缺通常應具備之安全性。又相關法令並未規定路肩之最低寬度，
    亦即道路不一定須有路肩。況汽車必須行駛於車道中，不得行駛於路肩，道路交
    通管理處罰條例第四十五條第十二款亦有明文，故縱使前開林道肇事路段之路肩
    僅有九公分，亦與道路之設置管理是否欠缺無涉。且依據新竹縣警察局橫山分局
    製作之事故現場圖及原告提出肇事翌日拍攝之錄影帶勘驗內容，均可看出肇事路
    段之路肩有三十公分以上。另就前開林道之管理，被告每年均編有經費整修維護
    ，縱因颱風、地震等天災事變造成道路坍方，亦即時進行招標維修，故原告指稱
    前開林道之土石鬆軟滑落，致路基掏空云云，均屬其片面之詞，並不足採。又前
    開林道號誌、標示、標線之設施或管理，係綜合該林道之性質，本於林業主管機
    關之專業判斷，於適當地點設置必要之標誌，且為提醒入山民眾，另於進入前開
    林道分叉路口處亦設有巨型之警告牌示：「本大鹿林道土場至觀霧，全長二八公
    里，沿線彎曲，路滑狹窄，落石危險，嚴禁超車，時速限制二十公里，小心駕駛
    」等語。至原告主張前開林道路緣外佈滿長草，導致路緣白線覆蓋不明，事故發
    生後始派員加強修剪云云，惟依原告所提之照片，肇事路段之車道邊線均甚為清
    晰，且本院勘驗原告提出肇事現場拍攝之錄影帶，錄影畫面中之路旁白線亦均清
    晰可見，足見原告此部分主張亦有不實。又原告於距肇事發生四個月後即九十年
    十二月七日再度至現場錄影及蒐集證據，肇事之林道亦無雜草叢生，且路旁白線
    亦無因草覆蓋而不明情事，是原告主張被告係事先派員修剪雜草，自係推測之詞
    。另依國家賠償法第三條第一項請求賠償者，必須在正常狀況下使用公共設施，
    且公共設施之設置或管理有欠缺始得請求；然而本件車禍之發生係因陳紹愚於會
    車時，未依規定停在避車道讓上坡車先行並強行會車，且其主要注意力貫注於與
    前車保持距離，對其所駕駛之車是否逾越車道邊線並未留意所致，從而原告以前
    開林道肇事路段車道線不明、雜草掩蓋致判斷錯誤云云，自無可採。是被告就前
    開林道之設置及管理均無欠缺，且本件事故亦係由陳紹愚所自行造成，其損害與
    前開林道之設置或管理並無因果關係。另就原告所主張之各項損害部分，其中殯
    葬費用顯逾社會一般標準，另原告並未能舉證證明其等係不能維持生活，則其請
    求扶養費亦無理由。且查原告二人於七十五年四月間離婚，原告丙○○獨居，原
    告甲○○則與次子陳紹寒共居，原告二人均未與陳紹愚同居，則何以其得主張被
    告每月應給付各七千九百元之扶養費，況原告有子女多人，亦不應由陳紹愚獨負
    擔扶養費用。又因原告之子女、孫子女眾多，陳紹愚死亡時已五十餘歲，原告二
    人離婚近二十年，均為近八十歲之人，故陳紹愚死亡對其等應不致有太大精神痛
    苦，其各請求四十萬元之慰撫金，亦嫌過高。至車損部分，原告主張與宜龍公司
    間以七十萬元達成賠償協議云云，惟此為原告否認，縱屬真實，亦不能拘束被告
    等情置辯。
四、本件採集中審理，兩造經協議並簡化爭點如後：
（一）請求權基礎：國家賠償法第三條第一項。
（二）兩造不爭執事項：
  １、新竹縣五峰鄉○○村○○○○○道係屬於國家賠償法第三條第一項所稱之「公
      有公共設施」。
  ２、被告為前開林道之設置管理機關。
  ３、就前開林道各路段設置相關標誌情形如原證十所載，僅記載之路段公里數與實
      際現況有誤差。
（三）兩造爭執之事項：
  １、被告就前開林道肇事路段之公有公共設施設置及管理是否有欠缺：原告主張被
      告未於大鹿林道六點九公里處之危險路段設置相關警告標誌、標線或護欄，其
      就該林道之「設置」顯有欠缺疏失；另亦未善盡養護管理之責，以致前開林道
      肇事路段路旁長草叢生、枝葉散落，影響車輛駕駛人研判路緣距離之正確性，
      導致本起意外發生，被告就前開林道之「管理」亦屬有所欠缺等情。被告則以
      肇事路段之寬度未達設置護欄之標準，則如在肇事路段設置護欄，會使原本平
      直路面憑空突出數十公分寬之水泥高牆，反而未具備通常之安全性；又前開林
      道有部分土地為私人所有，鑑於法令限制及地形影響，該林道無從拓寬或改善
      ，故前開林道於建造之初並無任何欠缺；而就管理方面，被告每年均編有經費
      整修維護，亦無原告所稱長草叢生致誤判等情置辯。
  ２、被告就前開林道如有設置或管理欠缺，其欠缺與原告之子陳紹愚之生命、財產
      之損害有無相當因果關係存在：原告主張肇事路段因雜草連成一片，對駕駛人
      視線造成阻礙，又被告未設置適當之警示標誌、標線或護欄，致原告之子陳紹
      愚無法精確判斷路況，誤判該路段外側有草地可供避車，始發生本件事故，是
      其前開肇事路段之設置管理欠缺自與事故之發生有相當因果關係；又即使陳紹
      愚本身有任何過失，亦僅生「與有過失」適用之問題，不致影響被告應負責任
      等情。被告則以被害人陳紹愚行經肇事路段與對向會車時，並未減速暫靠路側
      以讓對向之上坡車先行，亦未注意車前狀況及隨時採取必要之安全措施，強行
      會車以致翻落山谷；又前開林道為單線道，肇事地點前之路面有突出草地，茍
      陳紹愚先行在該草地暫停讓上坡之對向車先行，根本不致發生本件意外；而本
      件陳紹愚已認識該處為一狹窄險坡之陡峭地形，竟將右前輪越出路緣白線車道
      外強行會車，以致右前輪陷下崖邊，復未立即煞車，反而加油致後輪亦陷入崖
      邊，亦即肇事係因於陳紹愚之駕駛不當，與林道之設置或管理有無欠缺並無因
      果關係等情置辯。
  ３、如前開林道設置或管理之欠缺與前開事故之發生有相當因果關係，則原告所請
      求之各項損害是否有理由：原告主張因陳紹愚死亡，計支出殯葬費用（收斂、
      治喪、埋葬等事宜）共二百一十萬九千零七十元，此費用符合陳紹愚生前身分
      、地位及當地習慣，並無過分鋪張；又查本件肇事發生前，原告二人之生活起
      居費用均由陳紹愚負擔，原告二人因陳紹愚死亡致頓失所依，自得依民法第一
      百九十二條第二項、第三項規定，請求被告每月五日前定期支付原告二人各九
      千七百元相當扶養費用之損失；又陳紹愚係原告二人之長子，平日感情甚篤，
      因被告設置管理失當，致年屆七、八十歲之原告二人痛失愛子，承受無限哀戚
      ，亦得依民法第一百九十四條請求被告給付原告二人各四十萬元慰撫金；至肇
      事之時陳紹愚所駕自小客車雖係宜龍公司所有，惟因被告設置、管理失當而全
      數毀損，原告二人為陳紹愚之繼承人，自繼承對宜龍公司損害賠償責任，而原
      告業已賠償宜龍公司七十萬元，從而原告此部分請求被告給付三十五萬元，亦
      屬有據等情。被告則以原告主張之喪葬費用顯逾社會一般標準；另就扶養費用
      部分，因原告未能舉證證明有不能維持生活情事，則其請求被告給付扶養費亦
      無理由；又原告之子女、孫子女眾多，而陳紹愚死亡時已五十餘歲，原告並未
      與陳紹愚共同生活，均為近八十歲之人，生老病死應已看淡，故陳紹愚死亡對
      其等應不致有太大精神痛苦，其各請求四十萬元之慰撫金，亦嫌過高；至車損
      部分，原告縱與宜龍公司間以七十萬元達成賠償協議，惟並不能拘束被告，且
      陳紹愚於車禍發生時當場死亡，則損害發生時權利主體已消滅，陳紹愚即無負
      損害賠償責任可言等情置辯。
五、茲就兩造間之前開爭點論述如後：
（一）被告就前開林道肇事路段之公有公共設施設置及管理是否有欠缺：
  １、按公有公共設施因設置或管理有欠缺，致人民生命、身體或財產受損害者，國
      家應負損害賠償責任，國家賠償法第三條第一項定有明文；又前開所謂「設置
      或管理有欠缺」，係指因公共設施於建造之初即存有瑕疵或建造後之維持、修
      繕及保管等不完全，以致該公共設施欠缺通常應具備之安全性而言，至欠缺的
      有無，應綜合考慮公共設施之構造、用法、場所的環境及利用狀況等各種情事
      ，客觀、具體、個別決定之；是國家賠償法第三條第一項所定國家賠償責任之
      發生，必須在客觀上以有公共設施之設置或管理有欠缺為前提，倘國家對於公
      有設施之設置或管理並無欠缺，縱人民受有損害，國家亦不負賠償責任（最高
      法院七十二年度台上字第三一八二號判決意旨參照）。是被告就設置管理之前
      開林道是否有欠缺通常之安全性，自應基於上述各項為判斷。
  ２、查林道乃位於國有林地，並分為甲種、乙種、丙種林道，均屬於單車道，其中
      丙種林道，其路基寬度，就土質之路堤、路塹分別為四點四、四點０公尺，石
      質之路堤、路塹分別為四點二、三點八公尺，並採半挖半填方式，路基寬度三
      點六公尺者則則設護欄，路面寬度為二點八公尺，路面厚度在填方處為零點一
      五至零點二五公尺，挖方處則為零點一至零點一五公尺，另避車道則係利用地
      形加寬二點五公尺等情，有甲種、乙種、丙種林道設計規範各一份在卷可按；
      則由上述，可知林道因係位於國有林地內，在設置上即係依山勢、地形闢建，
      以盡量保留原始林貌，其中丙種林道無論由路寬、路厚、施作方式、避車道等
      ，均可見係採低度開發，即儘量避免人工施設為原則自明。本件原告主張前開
      林道之肇事路段並未設置護欄，自欠缺通常安全性云云。查前開林道在肇事路
      段之臨崖部分係屬於較陡峭之地形，且無樹木等阻擋物等情，固據本院會同兩
      造至現場履勘屬實；惟基於前述，就丙種林道之設計規範，除堅石開山地段路
      基寬度三點六公尺部分應設置護欄外，並無應設置護欄之規定；而查前開林道
      係屬於丙種林道，另就肇事路段於發生肇事之時，其路面寬度為三點三七公尺
      ，靠臨山壁部分之道路邊線至路外緣寬度為零點七公尺，臨崖部分之道路邊線
      至路外緣寬度則為零點三公尺等情，有道路交通事故調查報告表附於台灣新竹
      地方法院檢察署九十年度相字第五二０號相驗卷可按，則依上開記載，前開林
      道肇事路段於肇事發生時之路基寬度為四點三七公尺；另本院經會同兩造至現
      場履勘測量結果，肇事路段之路面寬度三點三八公尺，路基寬度則為四點二五
      公尺等情（見本院九十一年十二月十一日勘驗筆錄）；是無論係肇事當時經由
      警方測量或本院會同兩造至現場履勘測量結果，其路基寬度均未達前開丙種林
      道設置護欄之標準，從而肇事路段未設置護欄，即未違反前開林道設計規範。
      且基於前述，就林道之設置，既應依據地形採低度開發設置，以盡量保留原始
      林貌，又既係依據原本地形設置，則道路自然較崎嶇、多彎路，因而限制行駛
      之時速均較低（如丙種林道之時速即不得超過二十公里），亦賦與駕駛人較高
      之注意義務；又因林道之設計既在維持地形之完整及不破壞原始林貌，則就林
      道之各路段是否應在臨崖處設置護欄以避免人車翻落，或係設置警告、危險標
      誌、反光鏡等安全設施促使駕駛人注意，或係依地形設置避車道，只要符合通
      常之安全性，即屬主管機關之行政裁量範圍，亦即除有在參酌當地路面狀況、
      行車速率、肇事紀錄等因素下，認該路段為高危險路段，如不設置護欄，即易
      造成人車翻落情事時，而致主管機關僅能選擇設置護欄而無其他之裁量，始可
      認主管機關此時仍未設置護欄，係屬安全設施有所欠缺，否則尚難以主管機關
      未設置護欄一事，即認定其就道路之設置有欠缺。查前開林道之肇事地點前後
      均有邊坡草坪空地，而由距肇事路段上方約十幾公尺處，往肇事路段看去，可
      看到在肇事路段係屬於明顯凹下之山崖，另道路之白色邊線均可見到等情，業
      據本院至現場履勘屬實（見前開勘驗筆錄）；又由原告提出之現場相片、現場
      示意圖及本院勘驗原告提出之現場拍攝錄影帶（見本院九十二年六月十三日勘
      驗筆錄）結果，肇事地點在陳紹愚駕駛方向屬於下坡路段，且要進入肇事地點
      前方不遠處，係屬於向左方之轉彎，而過肇事地點後又緊接一個向左方之彎道
      ，另肇事路段之前後方均緊接邊坡草坪空地，在下坡路段快至肇事路段前，可
      看到肇事地點旁係屬山凹等情，則行經該路段之車輛轉彎處即應減速，又因係
      向左彎方向，且屬於下坡路段，一般駕駛人之駕駛習慣會向道路之內（左）側
      行駛，加以在行經肇事路段之前，因處於由上往下方，亦可見肇事路段之臨崖
      處係屬於凹下之山崖，通常為避免危險，亦自然會偏往內側行駛；另基於前述
      ，前開林道之時速限制為二十公里，在行經肇事路段前之彎道時，縱發現對向
      有車輛駛來，因車速本甚低，加以逢彎道減速，亦可隨時煞停，或可暫停於肇
      事路段前方之邊坡草坪空地；亦即通常情形車輛駕駛人行經肇事路段時，並不
      會駛出邊線，則基於上述各項，並考量護欄係屬於另設置之人工設施，從而設
      置機關即被告並未設置護欄，即難認有何欠缺通常安全性情事。原告雖另主張
      前開林道六公里、六點五公里、七點五公里之臨崖處均設有護欄，足見肇事地
      點未設置護欄係欠缺通常安全性云云；惟查前開路段固有設置護欄，惟其中六
      公里、六點五公里處係為向（左）內轉彎處之折點，至七點五公里處則為一過
      該路段即要向右轉彎，從而與本件之肇事路段均有不同，自不能以上開路段有
      設置護欄，即謂肇事路段未設置護欄，係屬其設置欠缺通常之安全性；次查本
      院經會同兩造至現場履勘結果，前開林道全線除少部分臨崖處設有水泥護欄外
      ，大部分臨崖處均無護欄設置，亦足見肇事路段並未設置護欄，並無從認為其
      欠缺通常安全性自明，從而原告主張被告在肇事路段之臨崖處並未設置護欄，
      係屬欠缺通常安全性云云，即不足採。
  ３、原告另主張前開林道肇事路段之路面過於狹窄，且路緣與山壁間之草地僅約九
      公分寬，易使下坡車輛在會車時之外側車輪突出懸空，導致整輛汽車翻落，自
      欠缺通常安全性云云。查本件肇事發生時，經警方至現場調查測量結果，肇事
      地點臨崖部分之道路邊線至路外緣寬度為零點三公尺等情，有前開道路交通事
      故調查報告表附於前開相驗卷可按；而本院會同兩造至現場履勘時，因距離肇
      事之日業已隔約一年四個月，從而本院履勘時，就肇事地點臨崖處之邊線至路
      基外緣駁坎，經測量結果，其最短處雖為九公分，惟此應係肇事發生後，因下
      雨、地形、地物變更等因素所致。且查汽車駕駛人除準備停車或臨時停車外，
      本不得駛出路面邊線，從而路肩之寬度為何，亦不致影響道路本身應具之安全
      性；且查臨崖處如保留較寬之路肩，因臨崖處較諸臨山壁方向之路邊更易滋生
      雜草，則駕駛人由外觀因見到路肩較寬，在發現對向有車輛時即可能認為將車
      輛駛出邊線外而便於會車，則加上雜草，即可能產生誤判，反而更易造成墬落
      之危險；反之，如臨崖處之路肩較窄，因駕駛人由外觀無法看到明顯之路肩，
      則為免發生危險，通常即會在車道內行駛，從而原告主張肇事路段臨崖處之路
      肩僅有九公分，因而欠缺通常安全性云云，即不足採。又查前開林道係屬於丙
      種林道，車道之設計均為單車道，且路面寬度為二點八公尺等情，有前開丙種
      林道設計規範在卷可考，而前開肇事路段之路面寬度為三點三八公尺，業已超
      過前開設計規範之標準，且就單車道而言，前開寬度亦無過狹之情形，是原告
      主張肇事路段因設置寬度過狹而有欠缺通常安全性云云，亦不足採。
  ４、原告又主張前開林道之路面寬度由七公里處約四百五十公分，至肇事地點縮減
      至約三百三十八公分，臨崖處又呈陡峭角度，路況險惡危峻，被告卻未於該特
      殊路況將近之處設置用以警示駕駛人之標誌或標線，自亦欠缺通常安全性云云
      。惟按標誌、標線、號誌之設置目的，在於提供車輛駕駛人及行人有關道路路
      況之警告、禁制、指示等資訊，以便利行旅及促進交通安全；所謂標誌，係以
      規定之符號、圖案或簡明文字繪於一定形狀之標牌上，安裝於固定或可移動之
      支撐物體，設置於適當之地點，用以預告或管制前方路況，促使車輛駕駛人與
      行人注意、遵守之交通管制設施；標線則以規定之線條、圖形、標字或其他導
      向裝置，劃設於路面或其他設施上，用以管制道路上車輛駕駛人與行人行止之
      交通管制設施；又標誌、標線、號誌之設置、養護及號誌之運轉，由主管機關
      依其管轄辦理之等情，道路交通標誌標線號誌設置規則第二條、第三條第一、
      二款、第四條第一項分別定有明文；從而就前開林道之號誌、標示、標線之設
      置，應由主管機關即被告參諸前開規定，並綜合考量前開林道之性質，諸如地
      形、環境、氣候、視野、景觀、法令限制等情事，本於林業主管機關之專業判
      斷，於適當地點定之。查前開林道係屬於山地管制區，於進口處設有檢查哨及
      柵欄管制，並張貼告示表明為山地特定管制區，入山者應向主管警察機關申請
      入山許可證等語，業據本院會同兩造履勘屬實；另被告機關為提醒入山之駕駛
      人，於進入林道分叉路口處即設有巨型之警告牌示：「本大鹿林道土場至觀霧
      ，全長二八公里，沿線彎曲，路滑狹窄，落石危險，嚴禁超車，時速限制二十
      公里，小心駕駛」等語；又查前開林道自入口處不遠至約八點二五公里處之上
      坡路段，計有設置「路基下陷，小心駕駛」、「注意落石，小心駕駛」、「注
      意落石，小心駕駛」、「危崖」、「狹路」、「注意落石」、「連續彎路」、
      「連續彎路」、「限速二十公里」、「行車小心」等警告、禁制標誌；而下坡
      路段（即原告之子陳紹愚行駛之方向）自約九點一公里處起至入口處，沿途亦
      陸續設有「水深危險」、「路基崩塌」、「注意落石、路基缺口、小心駕駛」
      、「注意落石、路基缺口、小心駕駛」、「連續彎路」、「連續彎路」、「注
      意落石、路基缺口、小心駕駛」、「右側縮減」、「注意落石」、「小心駕駛
      」、「注意落石、路基缺口、小心駕駛」、「注意落石」、「路基鬆軟」、「
      請減速慢行」等警告標誌等情，此有原告所提出之前開林道警告標誌設置情形
      資料一份為證，亦經本院至現場履勘屬實；雖肇事地點並無警告標誌之設置，
      惟依據上開警告標誌設置資料所示，前開林道之下坡路段，在肇事地點前約一
      點二公里及後方約零點六公里處，均設有「連續彎路」之警告標誌，而屬於連
      續彎道之道路，本無庸於每個彎道均設置警告標誌，從而被告機關既已在肇事
      地點之前後均設置上開警告標誌；足使駕駛人駕車時知悉肇事地點之前後路段
      係屬於連續之彎道；而行經彎道本即應減速慢行，則在原本速限僅二十公里又
      係臨崖之路段下，經由肇事地點前「連續彎路」之警告標誌提醒，則駕駛人行
      經肇事路段前，通常即會注意慢行，並注意彎道可能生之危險，亦難認被告機
      關就前開標誌之設置有何欠缺通常安全性之情形。原告固另主張肇事路段之路
      面寬度有明顯縮減，被告機關卻未設置狹路或路寬縮減之警告標誌或標線，以
      提醒警示車輛駕駛人，在設置上自屬欠缺通常安全性云云；查有關狹路標誌之
      設置，係規定於道路交通標誌標線號誌設置規則第二十七條、第二十八條；而
      該規則第二十七條規定設置之「警７」狹路標誌，係規範雙車道路面寬度縮減
      為六公尺以下時適用，而查前開林道係依山臨崖蜿蜒轉折之單車道，從而自無
      前開應設置「警７」狹路標誌規定之適用；至同規則第二十八條第一項規定「
      警８」、「警９」路面減縮標誌，則係以多車道減縮車道及規則寬路面減縮為
      窄路面時適用，而基於前述，前開林道係依據地形設置，因此全程之道路均屬
      寬窄不一之路面，則縱因肇事路面寬度有所減縮，因並無前開規定之適用，從
      而被告機關未設置狹路或道路減縮之警告標誌、標線，經核亦無欠缺之處，是
      原告此部分主張不足採。至原告主張前開林道六點０公里處，被告機關有設置
      「右側縮減」之警告標誌，則如前開林道不適用道路交通標誌標線號誌設置規
      則相關規定，則被告機關當無設置上開標誌之必要云云；惟查是否設置及如何
      設置標誌、標線，既由主管機關辦理，從而主管機關即被告就是否要設置如「
      右側縮減」之警告標誌，即應由主管機關依據前開道路交通標誌標線號誌設置
      規則之規定及考量前開林道之性質，諸如地形、環境、氣候、視野、景觀、法
      令限制等因素定之；從而縱依據前開規則之規定，並無須設置狹路或路面縮減
      警告標誌，惟經綜合考量上開各項因素結果，認為設置相關警告標誌，將更可
      增加安全性，則加以設置，自無不可；而此增加法令所無之警告標誌設置，亦
      無從即謂其餘路段仍有設置之必要，亦即仍應考量設置之必要性。查被告機關
      於前開林道約六公里處確設有「右側縮減」之標誌，固有原告提出之相片二張
      （即原證十一）為證；惟由前開相片觀之，該「右側縮減」標誌係設在向右方
      轉彎路段之前一段距離，而因車輛行駛向右轉彎時，易向右側偏移，而如該路
      段之右側道路又有縮減，則如無相關警告標誌，將易使駕駛人於行經該路段向
      右轉彎時因偏移而易生事故，從而在該路段前方設置「右側縮減」之警告標誌
      ，經核即有其必要；而基於前述，在要進入肇事地點前方不遠處，係屬於向左
      方之轉彎，而過肇事地點後又緊接一個向左方之彎道，另肇事路段之前後方均
      緊接邊坡草坪空地，在下坡路段快至肇事路段前，可看到肇事地點旁係屬山凹
      等情，則因肇事地點之前後路段係屬於連續彎道，且均係向左彎方向，又屬於
      下坡臨崖路段，一般駕駛人之駕駛習慣會向道路之內（左）側行駛，與前開六
      點０公里路段之情形顯然不同，自無從以該路段有設置前開「道路縮減」之警
      告標誌，即謂肇事地點前未設置相類之警告標誌係屬欠缺通常安全性，是原告
      此部分之主張亦不足採。
  ５、原告又主張前開肇事路段於事故發生時，其路外佈滿未修剪之長草，並覆蓋路
      緣之白線，因被告未善加養護清理，致駕駛人行經該路段時無法依目測正確判
      斷路況，亦無法辨認肇事地點之臨崖處係屬於陡峭之山凹，且不見所謂之避車
      處，被告對於林道之管理自欠缺通常之安全性云云。查被告機關就前開林道路
      面兩旁雜草木砍清除工作，每年均編列經費召標辦理，另就因颱風、地震等天
      災事變造成之道路坍方及平日路面之整建改善，亦有按招標進行維修等情，有
      投標資料十件在卷可考，是原告主張被告機關就前開林道之管理有欠缺云云，
      是否屬實，即非無疑。至證人戊○○固證稱在肇事路段臨崖部分因長有很多草
      ，容易對駕駛人造成誤判云云；惟查證人戊○○係與陳紹愚一起組成共計十部
      車之車隊前往觀霧出遊，並緊接著陳紹愚駕駛之車後方行駛等情，足見證人戊○○與陳紹愚之交情匪淺，在當發生本件肇事又無法查得對向會車之駕駛人後
      ，為能使陳紹愚之父母獲得賠償，衡情其證述自較偏袒於原告，是其上開所述
      ，是否屬實，即非無疑；次查本院經勘驗原告於肇事翌日至現場所錄之錄影帶
      結果，肇事路段均可見路旁之白色邊線，另肇事路段之山凹可看到部分草及植
      物有往下之痕跡，但因此部分畫面出現短暫，無法判斷草及植物開始有往下痕
      跡距離路面邊線之高度約有多少，之後錄影畫面有呈現發生肇事路段上方亦即
      前開林道七公里處地點，而由上方往下方拍攝，有部分可見較高之草，但多數
      路面仍可見白色邊線等情（見本院九十二年六月十三日勘驗筆錄）；從而原告
      主張肇事路段於事故發生時，其路外佈滿之長草業已覆蓋路緣白線云云，即難
      謂可採。次查證人戊○○亦證稱在行經肇事路段前如不塞車的話，應可由上方
      看到肇事地點之山凹等情（見本院九十二年三月二十日準備程序筆錄）；則既
      由肇事路段前可由上方見到肇事地點臨崖旁之山凹，則縱令肇事當時之草較長
      ，衡情亦不致會產生誤認之情形。雖證人戊○○表示因肇事當時係塞車，所以
      主要之注意力係在與前車保持距離，而較不會注意到肇事地點之山凹云云；惟
      按汽車行駛時，駕駛人本應注意車前狀況及兩車併行之間隔，並隨時採取必要
      之安全措施，交通安全規則第九十四條第三項定有明文，是縱令屬於塞車時段
      ，駕駛人所應注意者絕非僅為與前車之距離，且因塞車之車速甚慢，對於車前
      之各項動態，將更易掌握，足見證人戊○○此部分所述並不足採，而無從作為
      原告此部分主張之有利證據。次查本院會同兩造至現場履勘結果，肇事路段之
      臨崖處設有駁坎，而駁坎上有覆著淺土等情（見本院九十一年十二月十一日勘
      驗筆錄）；又駁坎覆著淺土，固可能會生長出淺根植物，惟因其根甚淺，則其
      生長之高度自有其限度，從而原告前開主張其長草已達一個人高，並覆蓋白色
      邊線云云，更不足採。又由原告所提出於肇事翌日至現場錄影所翻拍之照片觀
      之，就肇事地點之前方邊坡草地固有較高之雜草，惟就肇事地點並無從看出有
      長草蔓生之情形；又由原告所提出九十二年六月二十四日再至肇事現場拍攝之
      相片（原證二九、三０）觀之，就肇事地點及前後路段之雜草固然較長，然由
      肇事地點臨崖山凹處草生長之方向（會向山凹處傾斜）、雜草形成之情形（肇
      事地點可看出草係沿山凹向下方延展，肇事前方之邊坡空地則係較整體之草地
      ）等情，從而由上述，均不致會誤認肇事地點臨崖處並非山凹情事，益證原告
      此部分主張不足採。
  ６、基於上述，被告所設置管理之前開林道就肇事路段部分，既無欠缺通常安全性
      之情事，從而原告主張被告應依國家賠償法第三條第一項規定，對原告負國家
      賠償責任云云，即不足採。
（二）被告就前開林道肇事路段之設置或管理如有欠缺，則此欠缺與原告之子陳紹愚
      發生駕車墬落山崖事故有無相當因果關係存在：
  １、按得依國家賠償法第三條第一項規定請求賠償者，係以被害人之生命、身體或
      財產所受損害，與公有公共設施在設置上或管理上之欠缺，有相當因果關係者
      為限；亦即在公有公共設施因設置或管理有欠缺之情況下，依客觀之觀察，通
      常會發生損害者，即為有因果關係，如必不生該等損害或通常亦不生該等損害
      者，則不具有因果關係；亦即依經驗法則，綜合行為當時所存在之一切事實，
      為客觀之事後審查，認為在一般情形上，有此環境，有此行為之同一條件，均
      發生同一之結果者，則該條件即為發生結果之相當條件，行為與結果即有相當
      之因果關係，反之，若在一般情形上，有此同一條件存在，而依客觀之審查，
      認為不必皆發生此結果者，則該條件與結果並不相當，不過為偶然之事實而已
      ，其行為與結果間即無相當因果關係（最高法院八十四年度台上字第一００四
      號、八十五年度台上字第二二二七號判決意旨參照）。從而縱認被告機關就前
      開林道肇事路段之設置管理有欠缺，仍應以該項欠缺與本件事故有相當因果關
      係，始能令被告機關負國家賠償責任。
  ２、原告主張因前開肇事地點山凹及其前後路段長滿雜草，對陳紹愚之視線易造成
      誤判，被告復未就路寬之減縮設置適當警示標誌、標線或護欄，乃致陳紹愚無
      法判斷路況之變化，誤認肇事路段外側尚有餘裕可供通行或避車，始將車輛駛
      出白線以外，而當陳紹愚之右前輪陷落時，又誤認為僅是陷入路邊軟泥，稍微
      加油即可駛回路面，因而致後輪亦懸空於山壁外、甩尾而致車輛翻落，則被告
      就前開林道之設置管理欠缺自與本件事故之發生有相當因果關係云云。惟此為
      被告所否認，原告就此固聲請訊問證人戊○○為證，而證人戊○○雖證稱在肇
      事路段臨崖部分有作駁坎，但低於路面，而該處因長有很多草，容易對駕駛人
      造成誤判，而當陳紹愚行駛該路段與對向會車時並未停車，只是緩慢向前行駛
      ，但因行經駁坎時車輪有陷下去，當時看到陳紹愚有稍微加點油，想要將車開
      上來，惟車子繼續往崖邊跌下去，而陳紹愚所駕駛之車輛在事故發生前之狀況
      並無可能於肇事路段外之地點與對向車會車云云；惟基於前述，因山凹處與平
      地所生雜草，無論其走向、形成均有所不同，則縱令較長，是否即會產生誤認
      ，已非無疑；且基於前述，肇事地點之前方有邊坡草坪空地，茍陳紹愚要與對
      向車進行會車，本可在該空地暫停或先減速駛至該草地待完成會車後繼續前行
      自明，從而證人戊○○證稱當時陳紹愚所駕駛之車輛在事故發生前之狀況並無
      可能於肇事路段外之地點與對向車會車云云，亦不足採。又查證人戊○○亦證
      稱肇事當時因上坡、下坡道路均有塞車，即一台車接著一台車，而其與陳紹愚
      等人組成之車隊共有十部車，陳紹愚之車係屬倒數第三部，而其則係倒數第二
      部，在陳紹愚前方之車輛均已安全通過肇事路段等情（見同言詞辯論筆錄）；
      則茍有如證人戊○○所述山凹處之長草會造成駕駛人之誤判屬實，何以在陳紹
      愚前方之車輛均能於會車時安全通過肇事路段，亦足見縱令有證人戊○○所稱
      雜草較長之情形，衡諸經驗法則，在一般情形下，有此環境，有此相同一條件
      存在，在通常情形，即不致會造成駕駛人誤判而發生墬落事故，則參諸前述，
      前開雜草情形縱屬真實，經核此條件與結果之發生，亦無相當因果關係。又查
      陳紹愚當時駕車既然最初僅係右前輪陷下崖邊，而其餘三輪仍在地面，加上陳
      紹愚仍在駕駛座，則此時其車之重心因仍在道路上，即不致墜落山谷，而一般
      駕駛人遇此情形，衡情通常會立即煞車，並下車查看陷落之原因，或採取倒車
      方式使該陷落之車輪再回至路面（因車子後方道路業已行駛經過，得以掌握其
      路況），而無論採取何方式，均不致造成本件人車跌落之事故，惟陳紹愚在未
      明路況下卻加油致後輪亦陷入崖邊，終致發生本件事故，亦足見本件事故係肇
      因於陳紹愚本身之駕駛不當，與前開林道之設置或管理有無欠缺並無因果關係
      。
  ３、又查證人戊○○亦證稱肇事當時之上下坡路段均係塞車，即一台車接著一台車
      ，因車流量大，車速很慢等情；則既然當時陳紹愚所駕之車係「緩緩前進」，
      又係跟著前車，則當行經之肇事路段縱路寬變狹且未設置護欄，因上開情況，
      除陳紹愚在緩慢行駛情形下可輕易察覺外，縱令其並未察覺，因既係跟著前車
      緩慢行進，當前車發現上開狀況而減速或向內（左）行駛時，其自亦得隨時採
      取應變措施，從而被告於肇事地點相當距離前是否豎立警告標誌或設置護欄，
      均與本件肇事之發生並無任何關係。
  ４、再查肇事地點之雜草茍如原告主張係高過車頭，則衡諸常情，駕駛人因無法判
      斷雜草生長之地點，在通常情形下，亦不致將車駛入高過車頭之草叢；從而亦
      可見縱令有前開雜草高過車頭情事，惟因一般情形，並不致會使駕駛人將車駛
      入草叢中，則陳紹愚逕行將車駛向草叢，因而發生人車跌落之事故，亦係其個
      人之行為，就前開雜草生長之長度與本件事故之發生尚難認有相當因果關係。
  ５、又查前開林道自八十七年至九十一年間每年入山車輛達四萬二千零十九輛至四
      萬二千八百零三輛不等，而此期間發生墬崖事故者除本件外，僅有九十年八月
      十八日發生在該林道一點七公里處之一件，而屬於肇事路段所發生之事故亦僅
      有本件等情，有新竹縣警察局橫山分局八十一年至九十一年清泉檢查所入山車
      輛統計表及車禍案件統計表各一份在卷可按；是由上開資料顯示，亦足認被告
      機關縱就前開林道肇事路段之設置管理有欠缺，亦與本件事故之發生無相當因
      果關係。
  ６、基於上述，本件縱令被告機關就前開林道之肇事路段設置、管理有欠缺，然上
      開欠缺與本件事故之發生亦無相當因果關係，從而即無從令被告負國家賠償法
      第三條第一項之國家賠償責任。
（三）本件基於前述，被告機關就前開林道之設置管理既未欠缺通常之安全性，且縱
      認被告機關就設置、管理有欠缺，亦無從認為與本件事故之發生有相當因果關
      係，從而原告二人縱因此受有損害，亦無從向被告請求賠償，則就其所請求之
      各項賠償即無庸審究，併此敘明。
六、綜上所述，本件被告就其設置、管理之前開林道既無欠缺通常安全性，且與本件
    事故之發生亦無因果關係，從而原告基於國家賠償法第三條第一項規定，請求被
    告給付原告二百九十萬九千零七十元及自起訴狀繕本送達翌日即九十一年八月八
    日起至清償日止，按年息百分之五計算之利息；另請求被告給付原告三十五萬元
    及自九十一年一月一日起至清償日止，按年息百分之五計算之利息及請求被告應
    自九十年九月一日起至原告死亡為止，按月於每月五日前分別給付原告丙○○及
    甲○○各七千九百元云云，即均屬無據，應予駁回。又原告之訴既經駁回，其假
    執行之聲請亦失所附麗，應併予駁回。
七、因本案事證已臻明確，兩造其餘主張陳述及所提之證據，經審酌後認與判決結果
    無涉，爰不一一論述，附此敘明。
八、據上論結，本件原告之訴為無理由，依民事訴訟法第七十八條、第八十五條第一
    項前段，判決如主文。
中      華      民      國    九十二    年      八      月      十二    日
                                  臺灣新竹地方法院民事第一庭
~B法      官  李承訓
右為正本係照原本作成。
如對本判決上訴，須於判決送達後廿日內向本院提出上訴狀。
~B法院書記官  吳玉蘭
中      華      民      國    九十二    年      八      月      十四    日


司法院資訊處製作；財團法人民間司法改革基金會備份。
